【裁判字號】    94,易,1992
【裁判日期】    950606
【裁判案由】    詐欺等
【裁判全文】
臺灣高雄地方法院刑事判決              94年度易字第1992號
公  訴  人  臺灣高雄地方法院檢察署檢察官
被      告  乙○○
上列被告因詐欺等案件，經檢察官提起公訴（94年度偵緝字第19
64號），本院判決如下：
    主  文
乙○○連續明知為不實之事項，而使公務員登載於職務上所掌之
公文書，足以生損害於公眾，處有期徒刑拾月。
    事  實
一、乙○○基於使公務員登載不實之概括犯意，連續為下列使公
    務員登載不實之行為：
    (一)明知其於民國89年5 月18日所申請補發之國民身份證係交
      付予地下錢莊作為借款之擔保，並未遺失，竟於90年2 月
      7 日及同年4 月27日先後二次至高雄縣岡山鎮戶政事務所
      ，以前開國民身份證遺失之不實事項為由，申請補發國民
      身份證，使該戶政事務所不知情之公務員陷於錯誤，將該
      不實事項登載於其職務上所掌之補領國民身份證申請書等
      簿冊，並據此補發國民身份證，足以生損害於戶政機關對
      於戶籍資料管理之正確性。
    (二)明知其於90年2 月5 日所申請補發之車牌號碼C8-2607 號
      自小客車（下稱系爭自小客車）行車執照，已於90年5 月
      17日，為其持至丙○○所經營位於高雄市○○區○○路40
      1 號之「昇大當鋪」，交付予丙○○作為借用已質押之系
      爭自小客車之擔保，並未遺失，竟於90年6 月14日至高雄
      區監理所屏東監理站，以前開行車執照遺失之不實事項為
      由，申請補發行車執照，使該監理站不知情之公務員陷於
      錯誤，登錄該不實事項於職務上所掌之汽車各項異動申請
      書等簿冊，而據以補發行車執照，足生損害於公路監理機
      關對車籍資料管理之正確性。
    (三)明知其於89年5 月18日補發之國民身份證已於90年5 月1
      7 日，為其持至丙○○所經營之「昇大當鋪」，交付予丙
      ○○作為借用已質押之系爭自小客車之擔保，並未遺失，
      另其於90年4 月27日所申請補發之國民身份證，亦已於同
      年7 月8 日，為其持至李玉爐所經營位於高雄市前鎮區○
      ○○路11號之「泰亨當鋪」，交付予李玉爐作為辦理質押
      系爭自小客車以借款10萬元之擔保，亦未遺失，竟於91年
      4 月18日及同年5 月21日先後二次至臺中縣和平鄉戶政事
      務所，以前開國民身份證遺失之不實事項為由，申請補發
      國民身份證，使該戶政事務所不知情之公務員陷於錯誤，
      將該不實事項登載於其職務上所掌之補領國民身份證申請
      書等簿冊，並據此補發國民身份證，足以生損害於戶政機
      關對，並據此補發國民身份證，亦足以生損害於戶政機關
      對於戶籍資料管理之正確性。嗣因乙○○未如期向丙○○
      清償欠款，經丙○○聯繫李玉爐得知乙○○同時使用多張
      不同時間補發之國民身份證及行車執照後，始查悉上情。
二、案經丙○○訴由臺灣高雄地方法院檢察署檢察官偵查起訴。
    理  由
一、證據能力之判斷：
    按被告以外之人於審判外之言詞或書面陳述，除法律有規定
    者外，不得作為證據，刑事訴訟法第159 條第1 項定有明文
    。又被告以外之人於審判外之陳述，雖不符前4 條之規定，
    而經當事人於審判程序同意作為證據，法院審酌該言詞陳述
    或書面陳述作成時之情況，認為適當者，亦得為證據。當事
    人、代理人或辯護人於法院調查證據時，知有第159 條第1
    項不得為證據之情形，而未於言詞辯論終結前聲明異議者，
    視為有前項之同意，刑事訴訟法第159 條之5 亦定有明文。
    關於證人丙○○、李玉爐於警詢中之陳述、昇大當鋪借用質
    押物借據、泰亨當鋪自願書、被告國民身份證異動資料、系
    爭自小客車異動歷史查詢資料、補發行車執照登記書、補領
    國民身份證申請書、昇大當鋪當票、昇大當鋪車料入庫保管
    單等證據，被告乙○○於本院行準備程序時，均表示對於證
    據能力無意見等語（本院卷第105 頁參照），且當事人均未
    於本院審理過程中聲明異議，本院審酌前開證據作成時之情
    況均屬正常，且與本案相關之待證事實具有關連性，認適當
    作為證據，依前開刑事訴訟法第159 條之5 之規定，認上開
    證據均具有證據能力。
二、有罪部分：
    (一)事實之認定：
      上揭犯罪事實，業據被告乙○○於本院審理中坦承不諱（
      本院卷第104 、105 、125 、127 頁參照），核與證人即
      告訴人丙○○、證人李玉爐於警詢中所證述之情節相符（
      94年度偵字第12484 號卷【下稱偵一卷】第4 至8 頁參照
      ），復有昇大當鋪借用質押物借據（93年度發查卷第5793
      號卷【下稱偵二卷】第10頁參照）、泰亨當鋪自願書（偵
      二卷第17頁參照）、被告國民身份證異動資料（94年度偵
      緝字第1964號卷【下稱偵三卷】第24頁參照）、系爭自小
      客車異動歷史查詢資料（本院卷第11頁參照）、補發行車
      執照登記書（本院卷第22頁參照）及補領國民身份證申請
      書（本院卷第43頁參照）各1 紙附卷足資佐證。從而，被
      告上開自白與事實相符，自可採為認定事實之證據。是本
      案事證明確，被告使公務員登載不實犯行洵堪認定，應依
      法論科。
    (二)論罪與科刑：
      核被告乙○○上開所為，均係犯刑法第214 條使公務員登
      載不實罪。被告先後五次使公務員登載不實之犯行，時間
      緊接，手法相同，所犯係構成要件相同之罪，顯係基於概
      括犯意反覆為之，為連續犯，應依刑法第56條之規定論以
      一罪，並加重其刑。又公訴人雖未就犯罪事實欄一(三)部分
      之犯行提起公訴，惟該部分犯行與已起訴之部分，有連續
      犯之裁判上一罪關係，為起訴之效力所及，本院自得併予
      審理。爰審酌被告明知其國民身份證及行車執照並未遺失
      ，竟多次向戶政機關及監理機關謊報遺失並申請補發，不
      惟影響戶政機關對戶籍資料管理之正確性，亦紊亂監理機
      關對於車籍資料管理之正確性，惡性非輕，惟念及其犯後
      坦承犯行，態度尚稱良好等一切情狀，量處如主文所示之
      刑，以資懲戒。
三、不另為無罪諭知部分：
    (一)公訴意旨另以：被告乙○○意圖為自己不法之所有，於90
      年3 月17日，至告訴人丙○○所經營位於高雄市○○區○
      ○路401 號之昇大當鋪，以其所有之系爭自小客車為質押
      ，向告訴人借款10萬元，並於同年5 月14日、5 月17 日
      、5 月19日及7 月7 日，分別再加借3 萬元、2 萬元、5
      萬元及3 萬元，其間於90年5 月17日，被告以其需要用車
      為由，簽立借用質押物借據，並交付90年2 月5 日補發之
      系爭自小客車行車執照1 張及已於90年2 月7 日申報遺失
      之89年5 月18日補發國民身份證1 張以為擔保，欲向告訴
      人借用系爭自小客車，告訴人因誤認被告無法將系爭自小
      客車過戶，遂陷於錯誤，讓被告取回系爭自小客車，並如
      數交付上開款項。另被告明知其90年4 月27日補發之國民
      身分證1 張及90年6 月14日補發之系爭自小客車行車執照
      1 張，均為使公務員登載不實之文書，竟於90年7 月8日
      持上開國民身分證及行車執照，向泰亨當舖典當系爭自小
      客車並借款10萬元。因認被告此部分係涉犯刑法216 條、
      第214 條行使使公務員登載不實文書及同法第339 條第1
      項詐欺取財等罪嫌。
    (二)按犯罪事實應依證據認定之，無證據不得認定其犯罪事實
      ；又不能證明被告犯罪者，應諭知無罪之判決，刑事訴訟
      法第154 條第2 項、第301 條第1 項分別定有明文。次按
      所謂證據，係指足以認定被告確有犯罪行為之積極證據而
      言，該項證據自須適合於被告犯罪事實之認定，始得採為
      斷罪資料；苟積極證據不足為不利於被告事實之認定時，
      即應為有利於被告之認定，更不必有何有利之證據（最高
      法院29年上字第3105號、30年上字第816 號判例意旨參照
      ）。又按事實之認定，應憑證據，如未能發現相當證據，
      或證據不足以證明，自不能以推測或擬制之方法，以為裁
      判基礎；且為刑事訴訟法上證明之資料，無論其為直接證
      據或間接證據，均須達於通常一般之人均不致於有所懷疑
      ，而得確信其為真實之程度，始得據為有罪之認定，若其
      關於被告是否犯罪之證明未能達此程度，而有合理性懷疑
      之存在，致使無從形成有罪之確信，根據「罪證有疑，利
      於被告」之證據法則，即不得遽為不利於被告之認定（最
      高法院40年臺上字第86號、76年臺上字第4986號判例意旨
      參照）。
    (三)公訴人認被告涉有前揭犯行，無非係以：(1)被告於偵查中
      之供述；(2)被告之國民身份證異動資料1 紙；(3)昇大當鋪
      當票5 紙；(4)借用質押物借據1 紙；(5)國民身份證影本及
      行車執照影本各2 紙等證據，為其論斷之依據。訊據被告
      則堅決否認上揭犯行，辯稱：伊並沒有要詐騙當鋪的意思
      等語。
    (四)經查：
      1.被告被訴詐欺部分：
        按刑法第339 條第1 項詐欺罪之成立，以意圖為自己或
        第三人不法所有，以詐術使人將本人或第三人之物交付
        為要件，所謂以詐術使人交付，必須被詐欺人因其詐術
        而陷於錯誤，若其所用方法，不能認為詐術，亦不致使
        人陷於錯誤，即不構成該罪（最高法院46年台上字第26
        0 號判例意旨參照）。經查，被告於90年3 月17日至告
        訴人所經營之昇大當鋪，以其所有之系爭自小客車為質
        押，向告訴人借款10萬元，並於同年5 月14日、5 月17
        日、5 月19日及7 月7 日，分別再加借3 萬元、2 萬元
        、5 萬元及3 萬元，其間並於90年5 月17日簽立借用質
        押物借據，及交付90年2 月5 日補發之系爭自小客車行
        車執照1 張及已於90年2 月7 日申報遺失之89年5 月18
        日補發國民身份證1 張以為擔保，向告訴人借用系爭自
        小客車，告訴人遂讓被告取回系爭自小客車之事實，業
        據被告自承不諱，亦據證人即告訴人丙○○證述在卷（
        偵一卷第4 、5 頁參照），復有昇大當鋪當票5 張（偵
        二卷第6 、8 、9 、13、14頁參照）、昇大當鋪車料入
        庫保管單1 紙（偵二卷第7 頁參照）、昇大當鋪借用質
        押物借據1 紙（偵二卷第10頁參照）及被告國民身份證
        異動資料1 紙（偵三卷第24頁參照）等證據在卷可據，
        固屬實情。惟告訴人於出借上開款項時，均有先行評估
        被告所提供之系爭自小客車價值，再決定是否借予被告
        上開款項等情，業據證人丙○○於本院審理中結證稱：
        「（問：被告於90年3 月17日第1 次以車子向你典當，
        當時情狀如何？）被告當時來典當時，被告拿89年5 月
        18日補發的身分證、90年2 月5 日補發的行照來典當，
        被告表示要典當10萬元，我們估價之後同意典當10萬元
        ，當時證件我們看完後有還給被告。」、「（問：後來
        被告是否尚有到你們當舖典當？）90年5 月14日被告有
        來加借3 萬元，當初我們認為車子有這個價值，我們同
        意被告加借3 萬元，被告沒有交付任何證件，90年5 月
        17日被告有來加借2 萬元，我們認為車子尚有這個價值
        ，所以我們同意被告加借2 萬元，這次被告並表示要借
        車子，並且將89年5 月18日補發的身分證、90年2 月5
        日補發的行照給我抵押，所以我就同意將車子借給被告
        ，90年5 月19日被告又來加借5 萬元，我們認為車子沒
        有貸款，有那個價值，所以我們同意被告加借5 萬元，
        90年7 月7 日被告又來加借3 萬元，我們也同意被告加
        借3 萬元。」等語明確（本院卷第120 頁參照），則被
        告向告訴人借款時，既有提供系爭自小客車作為擔保，
        而告訴人亦就被告所提供之擔保及日後債權之保全有所
        評估後，始決定借款予被告，尚不能以被告日後無法如
        期清償借款，即得遽予認定被告於借款之初有使用何種
        詐術致告訴人陷於錯誤之情事。又被告向告訴人取回已
        質押之系爭自小客車使用時，既已簽署記載「逾期不返
        還，…，借用人應按質押之金額加倍賠償之，借用人並
        簽發同質押金額加倍之票據2 紙做為借款之擔保，…」
        等語之借用質押物借據1 紙（偵二卷第10頁參照），而
        告訴人亦係經評估後，明知如讓被告將已質押之系爭自
        小客車取回，可能需承擔將來無法取贖之風險，而仍願
        甘冒上開風險將系爭自小客車讓被告取回使用，則事後
        被告縱因故未能將系爭自小客車如期返還告訴人，亦難
        僅憑被告以已申報遺失之國民身份證作為擔保，即得遽
        認被告於取回系爭自小客車之際，有何使用詐術，並使
        告訴人陷於錯誤之情，自無從逕以詐欺罪責相繩。
      2.被告被訴行使使公務員登載不實部分：
        被告於90年7 月8 日，持90年4 月27日補發之國民身分
        證及90年6 月14日補發之系爭自小客車行車執照各1 張
        ，向李玉爐所經營之泰亨當舖質押系爭自小客車以借款
        10萬元之事實，業據被告供承不諱，亦據證人李玉爐證
        述在卷（偵一卷第7 、8 頁參照），復有泰亨當舖自願
        書1 紙附卷可查（偵二卷第17頁參照），亦屬實情。而
        被告以遺失為由，分別於90年4 月27日及同年6 月14日
        ，申請補發國民身分證及系爭自小客車行車執照之行為
        ，業已該當於使公務員登載不實罪之構成要件，亦已如
        前述。然查，被告既本即領有國民身份證及系爭自小客
        車之行車執照，其謊稱遺失而申請補發，分別使高雄縣
        岡山鎮戶政事務所及高雄區監理所屏東監理站不知情之
        承辦公務員將該不實事項登載於其職務上所掌之相關簿
        冊，則該等公務員所登載不實之客體，乃渠等職務上所
        掌之相關簿冊，而非該補發之國民身份證及行車執照，
        從而，被告行使上開補發之國民身份證及行車執照，即
        與行使使公務員登載不實罪之構成要件顯屬有間，公訴
        人認被告此部分之行為另涉犯刑法216 條、第214 條之
        行使使公務員登載不實文書罪嫌，顯然容有誤會。
    (五)綜上所述，被告究否確有公訴人所指上揭犯行，本院認為
      均仍存有合理之懷疑，尚未到達確信其為真實之程度。此
      外，復查無其他積極證據足資認定被告有此部分之犯行，
      揆諸首揭法律規定與說明，既無足夠證據確信公訴人上揭
      指述為真實，本應就此部分為被告無罪之諭知，然依公訴
      意旨所示，此部分若成立犯罪，與被告上開經本院論罪科
      刑部分，有牽連犯之裁判上一罪關係或吸收犯之實質上一
      罪關係，爰不另為無罪之諭知，併予敘明。
據上論斷，應依刑事訴訟法第299 條第1 項前段，刑法第56條、
第214 條，罰金罰鍰提高標準條例第1 條前段，判決如主文。
本案經檢察官甲○○到庭執行職務。
中    華    民    國    95    年    6     月    6     日
                  刑事第四庭   審判長法  官  郭玫利
                                     法  官  陳明呈
                                     法  官  陳振嘉
如不服本判決，應於收受送達後10日內向本院提出上訴書狀。
以上正本證明與原本無異。
中    華    民    國    95    年    6     月    6     日
                                     書記官  顏宗貝
附錄本判決論罪之法條：
中華民國刑法第214條
明知為不實之事項，而使公務員登載於職務上所掌之公文書，足
以生損害於公眾或他人者，處3 年以下有期徒刑、拘役或500 元
以下罰金。


司法院資訊處製作；財團法人民間司法改革基金會備份。
